ACORDAO-COMPLETO-2392682

ACÓRDÃO 836/2020 ATA 3/2020 - SEGUNDA CÂMARA

VISTOS, relatados e discutidos estes embargos de declaração, opostos por Luiz Francisco de Assis Salgado e Amilcar Campana Neto ao Acórdão 8585/2017-TCU-Segunda Câmara,
	ACORDAM os ministros do Tribunal de Contas da União, reunidos em sessão da 2ª Câmara, ante as razões expostas pela relatora, e com fulcro nos arts. 32 e 34 da Lei 8.443/1992, em:
9.1. conhecer dos embargos de declaração e acolhê-los parcialmente, nos termos do voto condutor desta deliberação;
9.2. dar ciência desta deliberação aos embargantes.

Embargos de declaração interposto por Amilcar Campana Neto,Luiz Francisco de Assis Salgado contra decisão de ...

Segunda Câmara

Administração Regional do Serviço Nacional de Aprendizagem Comercial no Estado de São Paulo (Senac/SP).

3. Recorrentes: Amilcar Campana Neto (CPF XXX.339.658-XX) e Luiz Francisco de Assis Salgado (CPF XXX.793.128-XX).

13.1. Ministros presentes: Augusto Nardes (na Presidência), Aroldo Cedraz, Raimundo Carreiro e Ana Arraes (Relatora).

ANA ARRAES

ministra Ana Arraes.

Trata-se de prestação de contas da Administração Regional do Serviço Nacional de Aprendizagem Comercial no Estado de São Paulo (Senac/SP) relativa ao exercício de 2006.
2.	Por intermédio do Acórdão 8585/2017-TCU-Segunda Câmara (rel. min.-substituto André Luís de Carvalho) , este Tribunal julgou irregulares as contas de Luiz Francisco de Assis Salgado, na qualidade de diretor regional, com aplicação de multa de R$ 30.000,00 a ele e de R$ 15.000,00 a Amilcar Campana Neto, na qualidade de gerente do Departamento de Engenharia daquela entidade.
3.	Os responsáveis interpuseram recursos de reconsideração contra a aludida decisão, os quais foram desprovidos pelo Acórdão 12531/2019-TCU-Segunda Câmara (de minha relatoria) . 
4.	Nesta oportunidade, opõem embargos de declaração ao aresto indicado no item anterior.
5.	Aduzem os embargantes que o julgado foi omisso porque não abordou o argumento segundo o qual os valores a que se referem os atos administrativos inquinados seriam ínfimos em relação à execução orçamentário-financeira do exercício e, portanto, não deveriam macular as suas contas, conforme teria decidido este Tribunal em outras ocasiões (Acórdãos 160/2004, 1.014/2008 e 2.198/2019, do Plenário; Acórdãos 1.964/2012, 13.093/2019 e 3.091/2019, da 2ª Câmara) .
6.	Adicionalmente, sustentam que:
6.1.	os seus argumentos devem ser considerados, haja vista o direito à ampla defesa e ao contraditório, assegurados na Constituição da República; 
6.2.	a manutenção das sanções nesta oportunidade viola o princípio do non bis in idem, porquanto foram multados no âmbito do TC Processo 022.255/2007-3 - processo apartado do TC Processo 009.729/2004-0 (prestação de contas do Senac/SP referente ao exercício de 2003) , para avaliação dos procedimentos e preços praticados nas obras do centro universitário daquela entidade -, também por falhas sistêmicas nos processos de contratação; e 
6.3.	o Senac/SP aperfeiçoou os atos referentes a licitações e contratos, após o advento da Resolução 7/2006, o que tem refletido na regularidade das contas de seus gestores neste Tribunal a partir do exercício de 2010.
	É o relatório.

Jorge Ulisses Jacoby Fernandes (OAB/DF 6.546), Jaques Fernando Reolon (OAB/DF 22.885), Murilo Queiroz Melo Jacoby Fernandes (OAB/DF 41.796), Cristiana Muraro Tarsia (OAB/DF 48.254) e outros representando Amilcar Campana Neto e Luiz Francisco de Assis Salgado.

Não atuou.

PRESTAÇÃO DE CONTAS DO SENAC/SP REFERENTE AO EXERCÍCIO DE 2006. FALHAS GRAVES AFETAS À GESTÃO OPERACIONAL. IRREGULARIDADE DAS CONTAS. MULTA. RECURSOS DE RECONSIDERAÇÃO. REALIZAÇÃO DE SERVIÇOS E PAGAMENTOS SEM PROJETO BÁSICO. AQUISIÇÃO DE BENS SEM ORÇAMENTOS PRELIMINARES. PAGAMENTOS SEM COBERTURA CONTRATUAL. NEGATIVA DE PROVIMENTO. EMBARGOS DE DECLARAÇÃO. OMISSÃO. ARGUIÇÃO CONCERNENTE À BAIXA MATERIALIDADE DOS VALORES RELATIVOS AOS ATOS REPUTADOS ILEGAIS E AO REFLEXO DESSA CONDIÇÃO NO JUÍZO DE MÉRITO DAS CONTAS. INEXISTÊNCIA DE VÍCIO QUANTO ÀS DEMAIS ALEGAÇÕES. ACOLHIMENTO PARCIAL.

PRESTAÇÃO DE CONTAS (PC)

não atuou.

Aprecio os embargos de declaração opostos por Luiz Francisco de Assis Salgado e Amilcar Campana Neto ao Acórdão 8585/2017-TCU-Segunda Câmara.
2.	Os recursos devem ser conhecidos, porquanto foram opostos pelos legitimados no prazo de dez dias e versaram sobre uma das hipóteses de cabimento desta espécie recursal (art. 287, § 1º, do Regimento Interno) .
3.	Reconheço, pontualmente, um dos vícios de omissão suscitado pelos embargantes. De fato, a decisão não enfrentou a alegação segundo a qual os valores financeiros atrelados aos atos irregulares representavam percentual ínfimo em relação ao montante gerido pela entidade no exercício de 2006 e, por esse motivo, justificariam a regularidade das contas.
4.	Passo ao exame do ponto omisso.
5. 	De fato, em processos de contas ordinárias, compete ao julgador ponderar a gravidade do ato irregular e a culpabilidade do agente público no contexto da gestão anual, de modo a avaliar o impacto da ilicitude em face do volume de recursos por ele geridos. Contudo, não é apenas esse o aspecto a ser levado em conta para que este Tribunal emita juízo sobre o mérito da prestação de contas. 
6.	No presente caso, embora assista razão aos embargantes quanto à baixa materialidade das contratações em confronto com o montante financeiro orçado e executado pela entidade, trata-se de irregularidade reiterada, há muito presente nos relatórios da Controladoria-Geral da União e nos processos de controle externo. 
7.	No processo de prestação de contas da entidade atinente ao exercício de 2003 (TC Processo 009.729/2004-0) , as contas dos responsáveis, ora recorrentes, foram julgadas irregulares ante o mesmo contexto de antijuridicidade, também por ausência de projeto básico e de orçamentos preliminares às obras, entre outras ilicitudes. Na ocasião, não foram apenados porque a pretensão punitiva estava prescrita. Consta do voto condutor do Acórdão 2780/2018-TCU-Primeira Câmara (rel. ministro-substituto Augusto Sherman Cavalcanti) :
"20. Perfilho-me à proposta instrutiva no sentido de julgar irregulares as contas do Sr. Luiz Francisco em razão das irregularidades acima imputadas, à exceção daquelas restritas ao exercício de 2004, considerando que trata-se de prática reiterada, envolvendo valores significativos, a exemplo das obras do Centro Universitário, estimadas em R$ 18.041.660,28 (peça 3, p. 4) . Além disso, é elevado o volume de processos eivados de irregularidades, sendo que boa parte se refere a contratações sem licitação e sem orçamento prévio que permitisse justificar os preços"  (grifei) 
8.	Da mesma forma, no relatório do Acórdão 5122/2014-TCU-Primeira Câmara, prolatado nos autos do TC Processo 022.255/2007-3 - processo apartado daquele referente às contas de 2003, para avaliação dos procedimentos e preços praticados nas obras do Centro Universitário do Senac/SP -, reforçou-se essa mesma impressão. Na oportunidade, a equipe de inspeção mencionou ainda outros dois processos em que se evidenciaram as mesmas deficiências (TC Processo 015.638/2007-4 e TC Processo 004.527/2005-0) , denotando o caráter sistêmico das irregularidades:
"No TCProcesso 015.638/2007-4 (julgado por meio do Acórdão 93/2009-TCU-Plenário) e no TCProcesso 004.527/2005-0 (julgado por meio do Acórdão 353/2007-TCU-Plenário) , a realização de aditivos em contratos de empreitada por preço global em virtude da insuficiência dos projetos básicos foi objeto de audiência, tendo este Tribunal acolhido as razões de justificativa e proferido determinação.
 (...) 
1.9 Dentre os documentos listados no Parecer da Secob, a serem solicitados ao Senac/SP, constavam peças importantes para a realização dos trabalhos, as quais já se sabia, de antemão, inexistentes ou existentes parcialmente, tendo em vista que a ausência desses elementos já havia sido reportada no Relatório de Inspeção realizado nas contas do Senac/SP de 2003 (TC-Processo 009.729/2004-0) , tais como projeto básico, orçamento detalhado dos custos unitários da obra e composição do BDI de cada um dos contratos" (grifei) 
9.	Em seu voto, o ministro-substituto Augusto Sherman Cavalcanti consignou:
"A execução da obra do campus de forma direta, sem projeto básico completo, sem orçamentos e com extremo fracionamento de contratos  (2.674 processos de contratação de serviços e em outros milhares de processos de aquisição de materiais básicos no período de 2002 a 2008) , levou ao descontrole gerencial do empreendimento. Nos trabalhos de fiscalização levados a efeito pela Secex/SP, foi verificado que a entidade não dispunha de documento consolidado com a indicação dos quantitativos e custos de serviços associados a cada edificação, nem com o custo total da obra. Também foi constatado que a entidade não tinha meios de elaborar tal documento. Reitere-se que, quando questionada a respeito do valor gasto na obra, a entidade enviou informações que variaram de R$ 107 milhões até R$ 189 milhões. Conforme concluído pela equipe, a obra tornou-se inauditável, o que se afigura situação grave e arriscada considerando a estimativa de gastos (entre R$ 100 milhões e 150 milhões) " (grifei) 
10. 	Conforme demonstra a jurisprudência deste Tribunal (v.g. Acórdão 2987/2012-TCU-Primeira Câmara, de minha relatoria; e Acórdão 454/2017-TCU-Plenário, rel. min. Vital do Rêgo) , a reiteração do fato irregular e outras circunstâncias agravantes são consideradas na avaliação de responsabilidade dos gestores públicos e no juízo final sobre o mérito das contas:
"Para o julgamento pela irregularidade de contas ordinárias, as falhas ocorridas devem ser avaliadas quanto ao seu impacto na integralidade da gestão dos responsáveis, considerando a magnitude dos valores envolvidos frente à totalidade dos recursos geridos, a existência ou não de débito, de reincidência e de má-fé dos responsáveis[footnoteRef:2]." [2:  Tese extraída da base de dados denominada "Jurisprudência Selecionada", disponível no portal do Tribunal de Contas da União na internet.] 
11. 	Não houve omissão quanto à alegação concernente a suposta ofensa ao princípio do non bis in idem, pois tal arguição não constou dos recursos de reconsideração. Não obstante, reputo pertinente registrar considerações sobre este ponto, em homenagem aos princípios da ampla defesa e do formalismo moderado. 
12.	Apesar de as irregularidades haverem se materializado em um contexto sistêmico, como dito anteriormente, fruto de descontrole e desorganização administrativos, em descompasso com as normas do próprio Senac e os princípios que regem os atos da Administração Pública, não houve apenação pelo mesmo fato e, consequentemente, violação ao princípio do non bis in idem. No voto condutor do acórdão condenatório, o relator explicitou as ilicitudes sobre as quais foram chamados a responder os gestores no âmbito do TC Processo 022.255/2007-3:
" (...) sem prejuízo de aplicar as multas individuais aos Srs. Luiz Francisco de Assis Salgado, como diretor Regional do Senac/SP, e Amilcar Campana Neto, como gerente do Serviço de Engenharia do Senac/SP, em razão das seguintes irregularidades: i) reiterada falta de documentação ou existência de insuficiente documentação para justificar os aditivos; e ii) contratações antieconômicas."
13.	Por sua vez, neste processo, as multas lhes foram infligidas ante as seguintes ocorrências:
13.1. 	ausência de projeto básico antecedente à execução da reforma no bloco 2 do Senac Pires da Mata, em 2006;
13.2. 	ausência de orçamentos preliminares à aquisição de bens nas Ordens de Compra 27.996/2006, 18268/2006 e 24555/2006;
13.3. 	pagamentos de valores superiores aos definidos em contrato, sem a formalização de aditivo contratual.
14.	Ainda que a irregularidade consistente na reiterada falta de documentação ou existência de documentação insuficiente para justificar os aditivos tenha sua gênese na ausência de projeto básico, o objeto daqueles autos consistiu em fiscalização com o objetivo de " (...) avaliar a razoabilidade dos procedimentos administrativos adotados e a pertinência dos preços praticados nas obras do Complexo Educacional Abram Szajman, também referenciado como Centro Universitário do Senac/SP - Campus Santo Amaro" (grifei) .
15.	No caso concreto, a irregularidade mais grave, também afeta à ausência de projeto básico, foi verificada em obra distinta: reforma do bloco 2 do Senac Pires da Mata.
16.	Por fim, é positiva a alegada melhoria de gestão da entidade no tocante a licitações e contratos, por força de edição ou atualização do seu regulamento interno, o que, todavia, não impacta o desfecho decisório destes recursos.
	Ante o exposto, acolho parcialmente os presentes embargos declaratórios, apenas para registrar os esclarecimentos aqui consignados, e VOTO por que seja aprovada a minuta de acórdão que submeto à consideração deste Colegiado.
TCU, Sala das Sessões Ministro Luciano Brandão Alves de Souza, em 11 de fevereiro de 2020.
ANA ARRAES 
Relatora